ACORDAO-COMPLETO-2310407

ACÓRDÃO 1087/2020 ATA 4/2020 - SEGUNDA CÂMARA

VISTOS, relatados e discutidos estes pedidos de reexame, interpostos pelo Ministério Público do Trabalho e por Edson Braz da Silva contra o Acórdão 9957/2016-TCU-Segunda Câmara, que considerou ilegal o ato de aposentadoria do servidor.
ACORDAM os ministros do Tribunal de Contas da União, reunidos em sessão da 2ª Câmara, ante as razões expostas pela relatora, e com fundamento nos arts. 32, parágrafo único, 33 e 48 da Lei 8.443/1992, em:
9.1. conhecer dos presentes recursos e negar-lhes provimento;
9.2. dar ciência desta deliberação aos recorrentes.

Pedidos de reexame interpostos contra decisão que considerou ilegal o ato de aposentadoria de servidor, que discute  averbação de período referente a exercício da advocacia sem comprovação do recolhimento das contribuições previdenciárias, utilização do bônus de 17% previsto no art. 8º da Emenda Constitucional 20/1998 em concessão fundamentada no art. 3º da EC 47/2005 e pagamento cumulativo de subsídio com "quintos".

Segunda Câmara

Senhor Presidente, em exercício, da 2ª Câmara do TCU,
Senhora Ministra-Relatora e Senhores Ministros,
Senhor Subprocurador-Geral do MPTCU,
Acompanho o voto ora oferecido pela Ministra-Relatora Ana Arraes no bojo do presente TC 018.008/2014-3, sem prejuízo de registrar que, nos termos do art. 112 do RITCU, eu pedi vista do presente feito em 19 de junho de 2018 e, logo adiante: em 20 de junho de 2018, já prontamente devolvi o processo ao então Ministro-Relator José Mucio Monteiro para o subjacente prosseguimento do julgamento do feito.
Enalteço, portanto, o presente voto ora apresentado pela Ministra-Relatora Ana Arraes.
TCU, Sala das Sessões, em 18 de fevereiro de 2020.
Ministro-Substituto ANDRÉ LUÍS DE CARVALHO

Ministério Público do Trabalho.

3. Recorrentes: Ministério Público do Trabalho e Edson Braz da Silva (CPF 625.339.32787)

13.1. Ministros presentes: Aroldo Cedraz (na Presidência), Raimundo Carreiro e Ana Arraes (Relatora).
13.2. Ministros-Substitutos convocados: Augusto Sherman Cavalcanti e André Luís de Carvalho (Revisor).
13.3. Ministro-Substituto convocado que não participou da votação: Augusto Sherman Cavalcanti.

ANA ARRAES

ministro Raimundo Carreiro.

Cuida-se de pedidos de reexame interpostos pelo Ministério Público do Trabalho e por Edson Braz da Silva contra o Acórdão 9957/2016-TCU-Segunda Câmara, que considerou ilegal o ato de aposentadoria do servidor, em razão de averbação de período referente a exercício da advocacia sem comprovação do recolhimento das contribuições previdenciárias, indevida utilização do bônus de 17% previsto no art. 8º da Emenda Constitucional 20/1998 em concessão fundamentada no art. 3º da EC 47/2005 e pagamento cumulativo de subsídio com 'quintos'.
2. 	Preenchidos os requisitos de admissibilidade, a unidade técnica providenciou a instrução dos referidos recursos, concluindo pelo não provimento, conforme transcrição a seguir:
"INTRODUÇÃO
1. 	Trata-se de pedidos de reexame interpostos pelo Ministério Público do Trabalho (R001 - peça 20) e por Edson Braz da Silva (R002 - peça 31) contra o Acórdão 9957/2016-TCU-Segunda Câmara, de relatoria do Ministro Raimundo Carreiro (peça 10) , que considerou ilegal o ato de aposentadoria do servidor.
1.1. 	A deliberação recorrida apresenta o seguinte teor:
'9.1. considerar ilegal e negar registro ao ato de aposentadoria de Edson Braz da Silva (peça 6) ;
9.2. dispensar a reposição dos valores indevidamente recebidos, de boa-fé, pelo interessado, consoante o Enunciado 106 da Súmula de Jurisprudência do Tribunal;
9.3. determinar ao Ministério Público do Trabalho que:
9.3.1. nos termos do art. 262 do Regimento Interno/TCU, faça cessar, no prazo de 15 (quinze) dias a contar da ciência, os pagamentos decorrentes do ato ora impugnado, sob pena de responsabilidade solidária da autoridade administrativa omissa;
9.3.2. encaminhe cópia do presente acórdão, bem como do relatório e voto que o fundamentam, ao inativo referido no item 9.1, remetendo a este Tribunal, no prazo de trinta dias a contar da ciência, cópia do comprovante da data da respectiva notificação;
9.4. esclarecer que o interessado poderá optar por um dos seguintes procedimentos para obter nova aposentadoria: 
9.4.1. retornar à atividade para completar o tempo faltante à obtenção de nova aposentadoria, com fundamento nas normas vigentes à data da nova concessão;
9.4.2. comprovar o recolhimento das contribuições previdenciárias do período de 2  (dois) anos, 1  (um) mês e 29  (vinte e nove) dias, referente ao tempo de serviço no exercício da advocacia, podendo, então, permanecer aposentado, mas alterando-se o fundamento da concessão para o art. 2º da EC 41/2003, cujos proventos deverão ser calculados pela média das contribuições, nos termos da Lei 10.887/2004, com a aplicação do redutor previsto no art. 2º, § 1º, inciso II, da EC 41/2003;
9.4.3. promover o recolhimento das contribuições previdenciárias aludidas no item 9.4.2 e retornar à atividade para completar o tempo faltante para a aquisição do direito à aposentadoria nos termos originalmente concedidos, postos no art. 3º da EC 47/2005, caso a referida norma constitucional esteja vigente à época da nova concessão;
9.4.4. na hipótese de o interessado optar pelo recolhimento das contribuições previdenciárias, esclarecer-lhe que, atualmente, a matéria é regulada pela Instrução Normativa INSS/PRES 77, de 21/1/2015, fazendo-se necessário agendamento prévio junto a uma agência do Instituto Nacional do Seguro Social (INSS) , pelo telefone 135, bem assim a apresentação do CPF e da Certidão do Tempo de Serviço (CTC) ;
9.5. determinar à Secretaria de Fiscalização de Pessoal que monitore a implementação das medidas ora determinadas, representando a este Tribunal, caso necessário;
9.6. informar ao Ministério Público do Trabalho que, nos termos do Acórdão 3332/2015-TCU-Plenário, o Tribunal de Contas da União firmou entendimento no sentido de ser irregular a acumulação de quintos/décimos com o subsídio pago a membros do Ministério Público da União, esclarecendo, porém, que o trânsito em julgado da referida deliberação depende da apreciação de mérito dos pedidos de reexame interpostos pelo Conselho Nacional do Ministério Público e pelo Ministério Público da União, admitidos com efeito suspensivo, nos termos do art. 48 da Lei 8.443/1992; 
9.7. encaminhar cópia do presente acórdão, bem como do relatório e voto que o fundamentam, ao Ministério Público do Trabalho.'
HISTÓRICO
2. 	Cuida-se de processo de aposentadoria que considerou o benefício de Edson Braz da Silva ilegal, em razão da averbação de períodos no exercício da advocacia sem a comprovação dos devidos recolhimentos previdenciários, do cômputo irregular de bônus de tempo de serviço previsto nas regras do § 3º do art. 8º da EC 20/98 (atualmente dispostas no § 3º do art. 2º da EC 41/2003) e do pagamento de quintos incorporados, incompatível com a remuneração por subsídio.
EXAME DE ADMISSIBILIDADE
3. 	Reitera-se os exames preliminares de admissibilidade (peças 33 e 34) , ratificados à peça 37, pelo Relator, Ministro José Múcio Monteiro, que entenderam pelo conhecimento dos recursos, uma vez preenchidos os requisitos do art. 48 da Lei 8.443/1992, c/c os arts. 285 e 286, parágrafo único, do RI/TCU, suspendendo os efeitos dos itens 9.1, 9.3 e 9.3.1 do Acórdão 9957/2016-TCU-Segunda Câmara em relação aos recorrentes.
3.1. 	O recurso do Ministério Público do Trabalho foi inicialmente recebido e analisado como embargos de declaração (peças 23 e 28) . Entretanto, o Ministro Aroldo Cedraz (peça 32) discordou das análises, haja vista que a possibilidade de aplicação do princípio da fungibilidade recursal para o recebimento da peça como embargo de declaração estava afastada por haver impedimentos legais, e determinou a remessa dos autos à Serur para análise do recurso como pedido de reexame.
EXAME DE MÉRITO
4. 	Delimitação
4.1. 	Constitui objeto do presente recurso definir se:
a) é possível a averbação do período no exercício da advocacia sem a comprovação dos devidos recolhimentos previdenciários para fins de aposentadoria;
b) é possível o acréscimo de 17% ao tempo de serviço;
c) é possível o pagamento de VPNI a título de quintos com subsídio; 
d) o tempo de contribuição cumprido após a aposentadoria pode ser aproveitado;
e) é aplicável ao caso o incidente de uniformização de jurisprudência;
f) o retorno à atividade pode ser dispensado.
5. 	Da averbação do período no exercício da advocacia sem a comprovação dos devidos recolhimentos.
5.1. 	O Ministério Público do Trabalho defende que a averbação do período no exercício da advocacia sem a comprovação dos devidos recolhimentos previdenciários pode ocorrer para fins de aposentadoria de membro do Ministério Público da União, aduzindo os seguintes argumentos:
a) a contagem do tempo de advocacia em favor dos membros do Ministério Público da União para fins de aposentadoria tem previsão no art. 231, § 1º, da Lei Complementar 75/1993, o qual não exige o recolhimento de contribuição previdenciária;
b) a exigência da comprovação da contribuição previdenciária só passou a ocorrer após a Emenda Constitucional 20, de 16 de dezembro de 1998, que instituiu o regime de previdência de caráter contributivo, sendo o tempo anterior devidamente reconhecido e resguardado pelo art. 4º dessa Emenda como tempo de contribuição;
c) com base nesse dispositivo, a Decisão 748/2000-TCU-Plenário considerou possível a manutenção do tempo fictício decorrente da contagem da licença-prêmio em dobro, desde que anterior a 16/12/1998, data da EC 20/1998;
d) na Decisão 1.062/2001-TCU-Plenário, julgou-se improcedente representação formulada pelo INSS, na qual se questionava o não recolhimento da contribuição previdenciária sobre o tempo de advocacia;
e) no âmbito do Ministério Público da União, o Procurador-Geral da República baixou decisão normativa no sentido de que a averbação do tempo de advocacia para fins de aposentadoria anterior a 15/12/1998 não necessita de certidão expedida pelo INSS;
f) o tempo de serviço no exercício da advocacia averbado é anterior à EC 20/1998;
g) não seria razoável exigir, mais de uma década após o reconhecimento do direito, a comprovação do recolhimento de contribuição previdenciária, sendo que qualquer exigência nesse sentido feriria a segurança jurídica e o art. 54 da Lei 9.784/1999;
h) embora não fosse exigido o recolhimento da contribuição previdenciária, o Departamento de Recursos Humanos verificou a existência de Certidão de Tempo de Contribuição emitida pelo Instituto Nacional do Seguro Social, na qual constam os períodos contributivos, averbados com base na certidão emitida pela Ordem dos Advogados do Brasil - Seção do Estado do Rio de Janeiro;
i) o interessado procedeu ao recolhimento, de acordo com cópia dos comprovantes (peça 20, p. 137140) .
5.2. 	Edson Braz da Silva defende que a averbação do período no exercício da advocacia pode ocorrer, aduzindo os seguintes argumentos:
a) somente exerceu advocacia sem a correspondente contribuição previdenciária por 289 dias, equivalente a 9,6 meses e não por 2 anos, 2 meses e 29 dias, conforme informado pelo DHR do MPT;
b) as contribuições relativas a esse período de 289 dias também já foram recolhidas e averbadas no Instituto Nacional de Seguro Social (INSS) , guia e certidão em anexo (peça 31, p. 2730) ; 
c) a divergência no tempo de advocacia sem comprovação de contribuição decorreu de equívoco da Diretoria de Recursos Humanos do Ministério Público do Trabalho contido no Ofício 720/2014-DRH/PGT, 29/7/2014;
d) o equívoco foi reconhecido e devidamente sanado pela Diretoria de Recursos Humanos do Ministério Público do Trabalho, que emitiu novo resumo de tempo de serviço, em 14/11/2016 (peça 31, p. 33) , atestando que, a partir de 2/1/2017, ao completar 58 anos de idade, Edson Braz da Silva, computados somente os períodos não contributivos e se não considerado o acréscimo de 17% sobre o período trabalhado até 16/12/1998, faz jus a aposentadoria com fundamento no art. 3º da EC 47/2005.
Análise
5.3. 	No que concerne à alegada decadência fundada no art. 54 da Lei 9.784/1999, observa-se que essa questão já foi enfrentada, reiteradamente, por esta Corte de Contas, a exemplo da Decisão 1.020/2000-TCU-Plenário, entre tantas outras que lhe sucederam. O entendimento consolidado neste Tribunal diz que a Lei 9.784/1999, que regula o processo administrativo no âmbito da Administração Pública Federal, não se aplica, obrigatoriamente, aos processos submetidos a esta Corte de Contas quando no exercício da competência que lhe é atribuída pelo art. 71 da Constituição Federal de 1988, não cabendo, portanto, invocar o referido dispositivo legal quando a questão versar acerca da apreciação de atos sujeitos a registro e regulados, integral ou subsidiariamente, por lei específica, no caso, a Lei 8.443/1992. É nesse sentido a orientação de Súmula TCU 278:
'Os atos de aposentadoria, reforma e pensão têm natureza jurídica de atos complexos, razão pela qual os prazos decadenciais a que se referem o § 2º do art. 260 do Regimento Interno e o art. 54 da Lei 9.784/1999 começam a fluir a partir do momento em que se aperfeiçoam com a decisão do TCU que os considera legais ou ilegais, respectivamente.'
5.4. 	Quanto ao argumento de ter havido violação aos princípios da segurança jurídica, cabe lembrar que a sedimentada jurisprudência da Suprema Corte é no sentido de classificar como ato complexo a concessão de aposentadoria, reforma ou pensão, consoante os seguintes julgados (RMS 3.881/SP, MS 19.875/DF, RE 195.861/ES e MS 23.665/DF) .
5.5. 	Nessa perspectiva, impõe-se reconhecer que os referidos atos possuem natureza precária, razão pela qual, até que haja o efetivo julgamento e o consequente registro pela Corte de Contas, não há que se falar em segurança jurídica, direito adquirido, ato jurídico perfeito ou em proteção da confiança, tendo em vista a ausência de aperfeiçoamento e definitividade dos atos.
5.6. 	Sobre a questão, observa-se, ainda, que não se mostra factível o argumento de se convolar em legais atos eivados de vícios, dado o longo lapso temporal transcorrido entre sua edição e a consequente apreciação pelo TCU, porquanto estas situações geram tão somente a necessidade de instauração do contraditório, consoante o voto condutor do Acórdão 5962/2012-TCU-Segunda Câmara, verbis:
'4. Nos termos da jurisprudência do STF, o transcurso de longo lapso temporal entre a edição do ato e sua apreciação por parte do TCU não converte a concessão ilegal em legal, gerando apenas a necessidade de instauração do contraditório e da ampla defesa para a validade do processo, na hipótese de o ato haver ingressado no Tribunal há mais de cinco anos (MS 25.116, 25.403, 25.343 e 27.296, entre outros) .'
5.7. 	No caso concreto, a vigência do ato se deu em 5/3/2013 (peça 7) e foi disponibilizado ao TCU em 13/12/2013, tendo o julgamento ocorrido em 30/8/2016, em sessão realizada pela Segunda Câmara, dentro, portanto, do prazo de 5 anos.
5.8. 	Não se pode perder de vista que este Tribunal, em atenção ao princípio da segurança jurídica, dispensou a devolução dos valores indevidamente recebidos, nos termos consignados no item 9.2 do acórdão recorrido.
5.9. 	O ato de aposentadoria de Edson Braz da Silva foi considerado ilegal, em razão da averbação de 2 anos, 1 mês e 29 dias, referente ao período no exercício da advocacia, sem a comprovação dos devidos recolhimentos previdenciários.
5.10. 	Desde 2001 (Decisão 504/2001-TCU-Plenário) , o Tribunal tem entendimento, reforçado pelo Acórdão 2229/2009-TCU-Plenário, de que advogados que se tornaram membros do Poder Judiciário ou, por semelhança, do Ministério Público podem computar o exercício de advocacia, considerando os limites estabelecidos nas leis específicas de cada categoria, para fins de aposentadoria, desde que esteja devidamente comprovado o recolhimento das contribuições previdenciárias e tal tempo seja averbado no órgão como tempo privado. Portanto, o Tribunal evoluiu sua jurisprudência há tempos, passando a exigir que, além da declaração da OAB, seja apresentada pelo servidor a certidão do INSS para fins de averbação do tempo de serviço/contribuição, tendo em vista que a Lei 3.807/1960 já dispunha que o advogado (profissional liberal) está sujeito ao recolhimento da contribuição previdenciária. A Lei 8.212/1991, que disciplina o custeio do regime geral de previdência atualmente, impõe obrigação da mesma forma.
5.11. 	Neste sentido, foi prolatado o recente Acórdão 1143/2017-TCU-Primeira Câmara, conforme excerto do voto condutor proferido pelo Ministro-Relator Vital do Rêgo:
'6. Registro minha concordância integral com a proposta alvitrada pela unidade técnica, aquiescida pela manifestação do MPTCU, razão pela qual incorporo os argumentos trazidos e respectivos fundamentos, transcritos no relatório precedente, em minhas razões de decidir, sem prejuízo de tecer os breves comentários que se seguem. 
7. A jurisprudência desta Corte de Contas firmou entendimento no sentido de que o tempo laborado no exercício da advocacia não constitui tempo de serviço público, podendo, no entanto, ser averbado para fins de aposentadoria, se comprovado o recolhimento das respectivas contribuições previdenciárias. Nessa linha, cito, por oportuno, o item 9.1.2 do Acórdão 2229/2009-TCU-Plenário:
'O tempo de exercício de advocacia por magistrado (como profissional autônomo) , inscrito na Ordem dos Advogados do Brasil, não constitui tempo de serviço público, podendo, contudo, ser computado para fins de aposentadoria, nas hipóteses expressamente indicadas no item 8.1.1 da Decisão 504/2001-TCU-Plenário, desde que comprovada a respectiva contribuição previdenciária, na forma do item 8.1.2 da mesma decisão.'
8. Especificamente no que diz respeito ao ato de concessão de aposentadoria a Eliana Souza de Farias Serra (atualmente com 52 anos) , cuja vigência se deu na data de 1/6/2016, conforme bem mencionou a Sefip, a interessada não reúne os 25 anos de tempo de serviço público necessários para se aposentar com base no fundamento legal utilizado em sua concessão. Diante de tal fato, o ato em epígrafe não reúne condições para receber a chancela da legalidade 
9.Vale mencionar, entretanto, que a inativa poderá escolher entre as seguintes opções:
a) requerer nova aposentadoria, com proventos proporcionais, calculados pela média das remunerações utilizadas como base para as contribuições, com fundamento no art. 2º da Emenda Constitucional 41/2003;
b) retornar à ativa para completar o tempo necessário para se aposentar com proventos integrais.'
5.12. 	Deste modo, não há embasamento legal para a averbação do período no exercício da advocacia, sem a comprovação dos devidos recolhimentos previdenciários.
5.13. 	Entretanto, conforme alegam os recorrentes, o período averbado como advogado corresponde somente a 289 dias e, não aos 2 anos, 1 mês e 29 dias constantes no formulário de concessão de aposentadoria (peça 6, p. 3) . Os recolhimentos previdenciários foram devidamente prestados, conforme documentação às páginas 2733, podendo ser averbados para fins de aposentadoria de membro do Ministério Público do Trabalho apenas esses 289 dias.
6. 	Do acréscimo de 17% ao tempo de serviço.
6.1. 	O Ministério Público do Trabalho defende, no recurso, que é possível o acréscimo de 17% ao tempo de serviço prestado antes da Emenda Constitucional 20/1998, formulando os seguintes argumentos:
a) a norma que primeiramente cuidou do acréscimo de 17% foi o art. 8° da EC 20/1998, posteriormente reproduzida no art. 2º da Emenda 41/2003;
b) o objetivo desse acréscimo foi atribuir ao tempo de serviço anterior a 16/12/1998 um peso maior que aquele prestado após essa data, pois os membros do Ministério Público que ingressaram na carreira antes da EC 20/1998 pressupunham que sua aposentadoria se daria aos 30 anos de serviço, expectativa frustrada com a primeira reforma da previdência;
c) esse acréscimo ao tempo de serviço não se aplicou às mulheres, porque elas continuaram com a mesma exigência anterior, aposentando-se aos 30 anos de serviço;
d) embora o art. 6º da EC 41/2003 e o art. 3º da EC 47/2005 sejam omissos quanto ao acréscimo do bônus de 17%, a norma não deve ser interpretada estritamente sob o aspecto gramatical, devendo levar-se em consideração os aspectos teleológico e sistemático, e se esses artigos tivessem restabelecido para os magistrados e membros do Ministério Público (se homens) a aposentadoria aos 30 anos de contribuição, aí sim, não se justificaria a manutenção desse bônus de 17%;
e) o princípio hermenêutico orientou o Tribunal de Contas da União a estender o benefício do abono de permanência aos servidores que cumprem os requisitos do art. 3º da Emenda Constitucional 47/2005, apesar da omissão do dispositivo, conforme o Acórdão 1482/2012-TCU-Plenário;
f) tempo já estava incorporado ao patrimônio jurídico do interessado, por força das Emendas 20/1998 e 41/2003;
g) o Conselho Nacional do Ministério Público, no Procedimento de Controle Administrativo 0.00.000.002001/201079, e o Conselho Nacional de Justiça, no Pedido de Providências 0005125-61.2009.2.00.0000, entenderam pelo acréscimo de 17% ao tempo de serviço dos membros do Ministério Público do sexo masculino; 
h) o Procurador-Geral da República, nos autos do Processo Administrativo 1.00.000.005010/201228, fls. 151/157, aprovou o Parecer 508/2014, da Assessoria Jurídica Administrativa da Secretaria-Geral do Ministério Público Federal, e reafirmou a possibilidade de manutenção do bônus de 17% sobre o tempo de serviço prestado, até 16/12/1998, pelos membros aposentados, com base na EC 47/2005, devendo, contudo, ser formalizada a cientificação aos interessados a fim de prevenir eventual responsabilização da União e alegação de ignorância;
i) o Procurador-Geral da República, nos autos do Mandado de Segurança 32.334/DF, emitiu parecer a favor da manutenção do bônus de 17%.
Análise
6.2. 	O acréscimo de 17%, conhecido como bônus, somente se aplicaria, na hipótese de o Membro do MPF ter se aposentado com fundamento no art. 8º da EC 20/1998, conforme o § 3º do referido artigo:
'Art. 8º (...) :
 (...) 
§ 2º Aplica-se ao magistrado e ao membro do Ministério Público e de Tribunal de Contas o disposto neste artigo.
§ 3º Na aplicação do disposto no parágrafo anterior, o magistrado ou o membro do Ministério Público ou de Tribunal de Contas, se homem, terá o tempo de serviço exercido até a publicação desta Emenda contado com acréscimo de dezessete por cento.'
6.3. 	A Emenda Constitucional 41/2003 também prevê o referido bônus para o tempo de serviço exercido até a data de publicação da Emenda Constitucional 20/1998, nos termos do que dispõe o seu art. 2º:
'Art. 2º Observado o disposto no art. 4º da Emenda Constitucional 20, de 15 de dezembro de 1998, é assegurado o direito de opção pela aposentadoria voluntária com proventos calculados de acordo com o art. 40, §§ 3º e 17, da Constituição Federal, àquele que tenha ingressado regularmente em cargo efetivo na Administração Pública direta, autárquica e fundacional, até a data de publicação daquela Emenda, quando o servidor, cumulativamente:
I - tiver cinquenta e três anos de idade, se homem, e quarenta e oito anos de idade, se mulher;
II - tiver cinco anos de efetivo exercício no cargo em que se der a aposentadoria;
III - contar tempo de contribuição igual, no mínimo, à soma de:
a) trinta e cinco anos, se homem, e trinta anos, se mulher; e
b) um período adicional de contribuição equivalente a vinte por cento do tempo que, na data de publicação daquela Emenda, faltaria para atingir o limite de tempo constante da alínea a deste inciso.
§ 1 º O servidor de que trata este artigo que cumprir as exigências para aposentadoria na forma do caput terá os seus proventos de inatividade reduzidos para cada ano antecipado em relação aos limites de idade estabelecidos pelo art. 40, § 1º, inciso III, alínea 'a', e § 5º da Constituição Federal, na seguinte proporção:
I - três inteiros e cinco décimos por cento, para aquele que completar as exigências para aposentadoria na forma do caput até 31 de dezembro de 2005;
II - cinco por cento, para aquele que completar as exigências para aposentadoria na forma do caput a partir de 1º de janeiro de 2006.
§ 2º Aplica-se ao magistrado e ao membro do Ministério Público e de Tribunal de Contas o disposto neste artigo.
§ 3º Na aplicação do disposto no § 2º deste artigo, o magistrado ou o membro do Ministério Público ou de Tribunal de Contas, se homem, terá o tempo de serviço exercido até a data de publicação da Emenda Constitucional 20, de 15 de dezembro de 1998, contado com acréscimo de dezessete por cento, observado o disposto no § 1º deste artigo.'
6.4. 	Foi neste sentido que o TCU proferiu o Acórdão 621/2010-TCU-Plenário:
'ACORDAM os Ministros do Tribunal de Contas da União, reunidos em sessão do Plenário, ante as razões exposta pelo Relator, em:
 (...) 
9.3.11. somente conceda o acréscimo de 17% (dezessete por cento) , previsto no § 3º do art. 8º da EC 20/1998 e no § 3º do art. 2º da EC 41/2003, na hipótese de a aposentadoria ter por fundamento as normas do art. 8º da EC 20/1998 ou do art. 2º da EC 41/2003.'
6.5. 	Como se vê, o Tribunal tem deliberação desde 2010 (Acórdão 621/2010-TCU-Plenário) em que ficou explícito que somente quem se inativa pelas regras de aposentadoria previstas no art. 8º da EC 20/1998 e no art. 2º da EC 41/2003 faz jus ao bônus de 17% do tempo de serviço apurado até 16/12/1998. Assim, não é permitido o cômputo do bônus para aposentadorias com base no art. 3º da EC 47/2005, fundamento utilizado para a aposentadoria do interessado (peça 6, p. 1) .
6.6. 	Por fim, cabe ressaltar que entendimentos do Conselho Nacional do Ministério Público e do Conselho Nacional de Justiça que permitem a aplicação de bônus de 17% do tempo de serviço apurado até 16/12/1998, para aposentadorias fundamentadas no art. 3º da EC 47/2005, não se sobrepõem ao entendimento do TCU em sentido contrário, porquanto, nos termos estabelecidos na Constituição brasileira, cabe ao Tribunal a palavra final no que diz respeito à legalidade dos atos de admissão e concessões, consoante preconizado em seu art. 71, inciso III.
7. 	Da incorporação de VPNI à título de quintos com subsídio
7.1. 	O Ministério Público do Trabalho defende, no recurso, que é possível o pagamento de VPNI a título de quintos, aduzindo os seguintes argumentos:
a) via de regra, os valores do subsídio não podem ser recebidos, cumulativamente, com as parcelas remuneratórias individuais eventualmente incorporadas pelo servidor, quando em atividade. Todavia, a análise da absorção de parcelas remuneratórias pelo subsídio deve ser realizada conforme a lei de regência do subsídio;
b) em consonância com o previsto na Resolução 9, de 5/6/2006, do Conselho Nacional do Ministério Público, o subsídio não absorve a incorporação de vantagens pessoais decorrentes de exercício de função de direção, chefia ou assessoramento;
c) o pagamento da vantagem pessoal referente à incorporação de quintos encontra respaldo na resolução normativa do Conselho Nacional do Ministério Público, que, diante da competência estabelecida pelo art. 130A, § 2°, incisos I e II, da CF/1988, deve ser observada obrigatoriamente, enquanto estiver em vigor;
d) há o entendimento do Supremo Tribunal Federal, admitindo a percepção de tais vantagens, contanto que não seja ultrapassado o teto remuneratório;
e) a VPNI não pode ser suprimida após a aposentadoria, pois o ato de inativação está fundamentado no art. 7º da Emenda Constitucional 41/2003, com garantia de paridade com o pessoal da ativa;
f) o Tribunal de Contas da União não pode julgar e anular a Resolução 9/2006 do CNMP, que disciplina o sistema remuneratório de todos os membros do Ministério Público Brasileiro, tendo em vista que tal normativo decorre diretamente da competência constitucional atribuída ao Conselho Nacional do Ministério Público pelo art. 130A, § 2°, inciso I, da Constituição Federal;
g) o próprio controle de constitucionalidade das leis e atos do poder público pelo Tribunal de Contas da União - Súmula 347 do STF - já vem sendo alvo de questionamentos pelo próprio STF;
h) solicita que seja declarada a incompetência material - arguível ex officio - da Corte de Contas para apreciar a matéria em exame, declinando o presente expediente para o Supremo Tribunal Federal, na forma do art. 102, inciso I, alínea 'n', da Carta Magna.
Análise
7.2. 	Conforme Tema de Repercussão Geral 473, do Supremo Tribunal Federal, prolatado em decorrência do RE 587.371, e firme jurisprudência desta Corte de Contas, não encontra amparo constitucional a pretensão de acumular, no cargo de membro do Ministério Público do Trabalho, a vantagem correspondente a quintos, a que o titular fazia jus quando no exercício de cargo diverso.
7.3. 	Entretanto, conforme mencionado no juízo a quo, o Acórdão 3332/2015-TCU-Plenário, que mais recentemente decidiu sobre o tema, ainda não transitou em julgado, tendo em vista a interposição de pedidos de reexame pelo Conselho Nacional do Ministério Público e pelo Ministério Público da União, que, por força do art. 48 da Lei 8.443/1992, suspenderam os efeitos do decisum, inclusive dos dispositivos que ordenaram aos órgãos destinatários que interrompessem o pagamento da aludida vantagem.
7.4. 	Deste modo, não obstante os efeitos atribuídos àquele processo, não se vislumbra possibilidade de modificação do entendimento, porquanto a matéria encontra-se pacificada no âmbito do STF.
8. 	Do aproveitamento de tempo de inatividade para nova aposentadoria.
8.1. 	O Ministério Público do Trabalho defende, no recurso, que o tempo em que o Edson Braz da Silva permaneceu em inatividade pode ser aproveitado para nova aposentadoria, apresentando os seguintes argumentos:
a) o tempo em que o Edson Braz da Silva permaneceu aposentado após a EC 41/2003 deve ser computado para nova aposentadoria, conforme previsto no art. 103, § 1º, da Lei 8.112/1990; 
b) a contagem de tempo referida no dispositivo citado é plenamente compatível com a nova sistemática de custeio da aposentadoria implantada a partir da EC 41/2003;
c) a Lei 8.112/1990, em art. 183, § 3º, permite que o servidor mantenha o vínculo previdenciário com o regime próprio de previdência quando está afastado sem vencimentos (sem a prestação do tempo de serviço) , mantendo os benefícios daí decorrentes, inclusive a aposentadoria;
d) admite-se a contagem de período de tempo em que o servidor esteve afastado sem remuneração para fins de aposentadoria, desde que efetue o recolhimento da contribuição previdenciária.
Análise
8.2. 	A jurisprudência desta Corte de Contas é firme no sentido de que não é possível computar o tempo de inatividade para fins de nova aposentadoria após o advento da EC 20/1998, que derrogou o § 1º do art. 103 da Lei 8.112/1990, mesmo que se refira a período decorrido sob a égide da EC 41/2003, uma vez que a contribuição do servidor inativo é inferior à do ativo e não há contribuição por parte da União, suas autarquias e fundações quando o servidor está na inatividade. As Súmulas 74 e 175 do TCU tratam dos parâmetros para o aproveitamento de tempo de inatividade para uma nova aposentadoria, in verbis:
'SÚMULA TCU 74: Para efeito apenas de aposentadoria proporcional nos limites mínimos - 30/35 (homem) e 25/30 (mulher) - e não para o de acréscimo por tempo de serviço ou qualquer outra vantagem, admite-se a contagem do período de inatividade, daqueles que tenham adquirido o direito a esse benefício antes da promulgação da Emenda Constitucional 20/1998, com o objetivo de suprir lacuna deixada pela exclusão de tempo de serviço não computável em face da lei e o de evitar a reversão à atividade de antigos servidores, cujas concessões foram tardiamente submetidas a exame e julgamento do Tribunal de Contas da União.' 
'SÚMULA TCU 175: Quando houver, por não estar autorizado em lei, impugnação de tempo de serviço, a contagem de período de inatividade, propiciada pelo Enunciado 74 da Súmula da Jurisprudência do Tribunal de Contas da União (Lei 1.711, de 28/10/1952, art. 80, inciso VI) , para expedição de novo ato concessório de aposentadoria (que não plena e voluntária) , depende de aquiescência do interessado, a qual, se for negativa, importa - em contrapartida à recusa de registro da concessão inicial - no seu direito líquido e certo de reverter à atividade, sem as restrições constantes do Decreto 32.101, de 16/1/1953, que regulamentou os arts. 68 e 69 da Lei 1.711, de 28/10/1952 (Estatuto dos Funcionários Públicos Civis da União) e do Decreto 59.310, de 23/9/1966, que regulamentou a Lei 4.878, de 3/12/1965 (regime jurídico dos funcionários policiais civis) .'
8.3. 	O Acórdão 1072/2007-TCU-Plenário, que tratou de consulta encaminhada ao Presidente do Tribunal de Contas da União pelo Presidente da Câmara dos Deputados, acerca da possibilidade de cômputo do tempo de contribuição de inativo, após a vigência da Emenda Constitucional 41/2003, para a concessão de nova aposentadoria, no caso de retorno do servidor à atividade, tendo em vista a instituição do sistema contributivo para as aposentadorias, confirmou o posicionamento desta Corte de Contas sobre o assunto, conforme sumário, in verbis:
'PREVIDENCIÁRIO. CONSULTA. APLICAÇÃO DO ENUNCIADO 74 DA SÚMULA DE JURISPRUDÊNCIA DO TCU APÓS O ADVENTO DA EC 41/2003. CONHECIMENTO. IMPOSSIBILIDADE. ESCLARECIMENTO AO CONSULENTE. ARQUIVAMENTO. 
1. A impossibilidade de computar o tempo de aposentadoria para nova inativação decorre da vedação à contagem fictícia de tempo de contribuição. 
2. A existência de contribuição de inativo não viabiliza a aplicação do Enunciado 74, uma vez que a contribuição do inativo não se equipara à do ativo e não há previsão legal para que a União, suas autarquias ou fundações realizem contribuições, a exemplo do que ocorre com o servidor ativo.'	
8.4. 	Deste modo, como a data de vigência do ato do recorrente é 5/3/2013, posterior à Emenda Constitucional 20/1998, não é possível deferir qualquer contagem de tempo de inatividade.
9. 	Do incidente de uniformização de jurisprudência
9.1. 	Defende-se, no recurso, a aplicação do disposto no art. 91 do RI/TCU, aduzindo os seguintes argumentos:
a) a Segunda Câmara decidiu a questão do tempo de advocacia de forma diversa da que foi proferida em decisões anteriores (sendo uma ainda de 2013) do Plenário do Tribunal de Contas da União;
b) essa matéria é relevante e tem reflexo direto na vida funcional de membros do Ministério Público, dos magistrados e das diversas carreiras que exijam a formação superior em direito.
Análise
9.2. 	Quanto ao incidente de uniformização de jurisprudência, o art. 91 do Regimento Interno do TCU assim dispõe:
'Art. 91. Ao apreciar processo em que seja suscitada divergência entre deliberações anteriores do Tribunal, poderá o colegiado, por sugestão de ministro, ministro-substituto ou representante do Ministério Público, decidir pela apreciação preliminar da controvérsia, em anexo aos autos principais, retirando a matéria de pauta.'
9.3. 	Deste modo, o incidente de uniformização ocorre quando houver divergência entre deliberações.
9.4. 	O recorrente, ao suscitar tal divergência, cita decisões antigas desta Corte de Contas e/ou que não tratam exatamente da matéria em análise.
9.5. 	Além do que, conforme demonstrado anteriormente nessa instrução, desde 2001, o Tribunal de Contas tem firme entendimento, inclusive do Plenário, de que membros do Poder Judiciário e do Ministério Público só podem computar o exercício de advocacia para fins de aposentadoria se devidamente comprovado o recolhimento das contribuições previdenciárias.
9.6. 	Deste modo, não há que se acolher a solicitação do recorrente.
10. 	Da dispensa do retorno à atividade.
10.1. 	O Ministério Público do Trabalho alega, no recurso, que não é razoável exigir o retorno do membro à atividade para completar o tempo faltante para adquirir o direito à inativação, aduzindo que o retorno à atividade acarretará mais ônus à Administração Pública que bônus, pois, pelo exercício desse período faltante - dezembro/2016 a 2 de janeiro de 2017 - o membro fará jus a mais tempo de férias que o exigido para implementar o período faltante para a aposentadoria.
10.2. 	Edson Braz da Silva defende que pode ser dispensado de retornar à atividade, formulando os seguintes argumentos:
a) para que o comando emergente da letra 'c' do acórdão recorrido seja cumprido, possibilitando a emissão de novo ato de aposentadoria, basta que retorne à atividade e complete 58 anos de idade em 2/1/2017, faltando somente 19 dias para o aniversário de 58 anos;
b) solicitou retorno à atividade, mas teve o pedido negado pelo Procurador-Geral do Trabalho, nos termos do despacho à peça 31;
c) não se observou, na confecção do Oficio 720/2014-DRH/PGT, que havia em seus assentamentos funcionais Certidão de Tempo de Serviço expedida pelo INSS, atestando o recolhimento das respectivas contribuições previdenciárias no período de 3/1/1983 a 6/4/1983 e 1/2/1984 a 31/7/1984;
d) concomitante ao tempo de advocacia antes informado pelo Oficio 720/2014-DRH/PGT, houve trabalho pelo regime celetista prestado ao Jockey Club Brasileiro de 18/9/1979 a 8/12/1982, conforme item 4 da Certidão de Tempo de Serviço emitida pelo INSS;
e) o Departamento de Recursos Humanos do Ministério Público do Trabalho fez novo levantamento de tempo de serviço e expediu o Resumo de Tempo de Serviço, de 21/11/2016 (peça 31, p. 33) , atestando que somente 289 dias careceriam de comprovação do recolhimento das contribuições previdenciárias, sendo certo que esse período também está hoje acobertado pelo recolhimento das contribuições retroativas, conforme apurado pelo INSS e quitado pela Guia da Previdência Social (GPS) com Identificador 58.813.3574 (peça 31, p. 2730) ;
f) o retorno para completar 19 dias fere os princípios da razoabilidade e da proporcionalidade, já que acarretará mais ônus do que bônus à Administração, sendo que o retorno importará em uma despesa de R$ 192.941,20;
g) o retorno ainda gerará prejuízos profissionais, pois ele é Presidente do Diretório do Partido Rede Sustentabilidade no Estado de Goiás, com mandato até o final de 2017, e exerce a advocacia, sendo sócio majoritário de um escritório de advocacia, além de prejuízos pessoais e familiares, pois reside com sua família em Goiânia e experimentará diversos transtornos para sua mudança e moradia em Brasília por tão curto período;
h) o princípio da obrigatoriedade deve ser mitigado pelo princípio da insignificância ou da bagatela - cita doutrina e a Lei 9.099/1995, sobre o assunto;
i) o Tribunal de Contas da União aplicou o princípio da insignificância ou bagatela em sede de tomada de contas especial, art. 199, § 2º, c/c o art. 213 do RITCU, dispensando providências nos casos em que o prejuízo ao erário é de até RS 100.000,00 - cita jurisprudência que acredita o socorrer;
j) solicita a concessão de liminar concessiva da antecipação de tutela, nos termos do art. 29, c/c o art. 276 e seu § 1º do RITCU.
Análise
10.3. 	Edson Braz da Silva teve sua aposentadoria concedida com base art. 3º, inciso I, da EC 47/2005, computado, para tanto, um total de 41 anos, 4 meses e 8 dias de tempo de serviço, em consonância com o formulário de concessão de aposentadoria que embasou a análise do ato nesses autos.
10.4. 	Corrigido seu tempo de serviço, somados inclusive os 289 dias de tempo de advocacia com o devido recolhimento previdenciário, Edson Braz da Silva conta com um total de 37 anos de tempo de serviço, conforme demonstrado pelo Resumo de Tempo de Serviço confeccionado pelo Ministério Público do Trabalho (peça 31, p. 33) .
10.5. 	Deste modo, as condições para a concessão de aposentadoria do recorrente são totalmente diversas daquelas da concessão do ato em análise e não cabe, em recurso, verificar se os requisitos para a emissão de um novo ato estão preenchidos, inclusive quanto à possibilidade de dispensa de retorno à atividade.
10.6. 	Assim, o órgão deverá emitir um novo ato que será submetido, posteriormente, à analise desta Corte de Contas para a verificação de todos os requisitos de legalidade e de registro.
CONCLUSÃO 
11. 	Da análise anterior, conclui-se que:
a) não é possível a averbação do período no exercício da advocacia sem a comprovação dos devidos recolhimentos previdenciários para fins de aposentadoria;
b) não é possível o acréscimo de 17% ao tempo de serviço;
c) não é possível o pagamento de VPNI a título de quintos com subsídio;
d) o tempo de contribuição cumprido após a aposentadoria não pode ser aproveitado;
e) não é aplicável ao caso o incidente de uniformização de jurisprudência;
f) o órgão deverá emitir um novo ato que será submetido, posteriormente, à analise desta Corte de Contas para a verificação de todos os requisitos de legalidade e registro.
11.1. 	Com base nessas conclusões, propõe-se o não provimento do recurso.
PROPOSTA DE ENCAMINHAMENTO
12. 	Ante o exposto, submetem-se os autos à consideração superior, propondo-se, com fundamento no art. 48 da Lei 8.443/1992, c/c os arts. 285 e 286, parágrafo único, do RI/TCU:
a) conhecer dos recursos interpostos para, no mérito, negar-lhes provimento;
b) dar ciência do acórdão que for prolatado aos recorrentes e aos demais interessados, ressaltando-se que o relatório e o voto que o acompanharem podem ser consultados no endereço www.tcu.gov.br/acordaos, no dia seguinte ao de sua oficialização."
3. 	O Ministério Público junto ao TCU endossou a proposta da unidade técnica.
É o relatório.

Larissa Santos Reus Braz da Silva (OAB/GO 35.002) representando Edson Braz da Silva.

Procurador Marinus Eduardo De Vries Marsico.

PEDIDO DE REEXAME. APOSENTADORIA. AVERBAÇÃO DE PERÍODOS REFERENTES A EXERCÍCIO DE ADVOCACIA SEM COMPROVAÇÃO DE RECOLHIMENTO DAS CONTRIBUIÇÕES PREVIDENCIÁRIAS. INDEVIDA UTILIZAÇÃO DO BÔNUS DE 17% PREVISTO NO ART. 8º DA EMENDA CONSTITUCIONAL 20/1998 EM CONCESSÃO FUNDAMENTADA NO ART. 3º DA EC 47/2005. PAGAMENTO CUMULATIVO DE SUBSÍDIO COM "QUINTOS". POSTERIOR ENVIO DE CERTIDÃO DE TEMPO DE CONTRIBUIÇÃO. ARGUMENTOS INSUFICIENTES PARA DESCONSTITUIR A DELIBERAÇÃO RECORRIDA. NÃO PROVIMENTO DOS RECURSOS.

APOSENTADORIA (APOS)

Secretaria de Fiscalização de Pessoal - Sefip e Secretaria de Recursos - Serur.

Os pedidos de reexame interpostos contra o Acórdão 9957/2016-TCU-Segunda Câmara pelo Ministério Público do Trabalho e por Edson Braz da Silva podem ser conhecidos por este Tribunal, uma vez que preenchem os requisitos de admissibilidade estabelecidos nos arts. 32, parágrafo único, 33 e 48 da Lei 8.443/1992.
2. 	Cabe ressaltar que a negativa de registro do ato de aposentadoria do referido servidor, aos 54 anos de idade, com vigência em 5/3/2013, decorreu da averbação de período referente a exercício da advocacia sem comprovação de recolhimento de contribuições previdenciárias (2 anos, 1 mês e 29 dias) , indevida utilização do bônus de 17% previsto no art. 8º da Emenda Constitucional 20/1998 (1.439 dias = 3 anos, 11 meses e 14 dias) em concessão fundamentada no art. 3º da EC 47/2005 e pagamento cumulativo de subsídio com "quintos".
3. 	Diante de tais constatações, do total de 41 anos, 4 meses e 8 dias informados no formulário de concessão, restariam apenas 35 anos, 3 meses e 10 dias de tempo válido. Considerando que o servidor tinha 57 anos de idade na data da realização da sessão da 2ª Câmara de 30/8/2016, não seria possível se aposentar por qualquer fundamento e, por isso, deveria retornar à atividade.
4. 	No que tange ao acréscimo de 17% sobre o tempo de serviço até a edição da Emenda Constitucional 20/1998 em aposentadoria fundamentada no art. 3º da EC 47/2005, defendeu o Ministério Público do Trabalho que:
	a) embora os arts. 6º da EC 41/2003 e 3º da EC 47/2005 sejam omissos quanto ao acréscimo do bônus de 17%, essas normas não devem ser interpretadas estritamente sob o aspecto gramatical, havendo a Corte de Contas observado princípio hermenêutico para estender o abono de permanência para os servidores que cumpram os requisitos do art. 3º da EC 47/2005, apesar da omissão do dispositivo (Acórdão 1482/2012-TCU-Plenário) ;
	b) o tempo já estava incorporado ao patrimônio jurídico do interessado por força das Emendas 20/1998 e 41/2003;
	c) o Conselho Nacional do Ministério Público (Procedimento de Controle Administrativo 0.00.000.002001/201079) e o Conselho Nacional de Justiça (Pedido de Providências 0005125-61.2009.2.00.0000) entenderam pelo acréscimo de 17% ao tempo de serviço dos membros do Ministério Público do sexo masculino;
	d) o procurador-geral da República, nos autos do Processo Administrativo 1.00.000.005010/201228, aprovou o Parecer 508/2014, da Assessoria Jurídica Administrativa da Secretaria-Geral do Ministério Público Federal, e reafirmou a possibilidade de manutenção do bônus de 17% sobre o tempo de serviço prestado, até 16/12/1998, pelos membros aposentados, com base na EC 47/2005, devendo, contudo, ser formalizada a cientificação aos interessados a fim de prevenir eventual responsabilização da União e alegação de ignorância. Também emitiu parecer favorável no Mandado de Segurança 32.334/DF.
5. 	De pronto, vale lembrar que não há direito adquirido a determinado entendimento ou à aplicação de determinada jurisprudência do TCU, sendo que deve prevalecer, em cada julgamento, a livre convicção dos julgadores acerca da matéria (Acórdão 7465/2015-TCU-Primeira Câmara) . 
6. 	Desde a reforma previdenciária, promovida pela Emenda Constitucional 20/1998, o art. 93, inciso VI, da CF/1988 dispõe que "a aposentadoria dos magistrados e a pensão de seus dependentes observarão o disposto no art. 40".
7. 	Com a nova alteração da Carta Magna resultante da promulgação da EC 41/2003, o art. 40 passou a prever que:
"Art. 40 (...) 
§ 1º Os servidores abrangidos pelo regime de previdência de que trata este artigo serão aposentados, calculados os seus proventos a partir dos valores fixados na forma dos §§ 3º e 17:
 (...)	
§ 3º Para o cálculo dos proventos de aposentadoria, por ocasião da sua concessão, serão consideradas as remunerações utilizadas como base para as contribuições do servidor aos regimes de previdência de que tratam este artigo e o art. 201, na forma da lei."
8. 	Como se pode ver nas transcrições a seguir, para as aposentadorias em que se previu o bônus de 17% na contagem do tempo de serviço nem sempre foi assegurado o direito à paridade, sendo os proventos calculados pela média das maiores remunerações de contribuição (art. 2º da EC 41/2003) , chegando, inclusive, a se exigir período adicional de contribuição ou, até mesmo, a mandar reduzir o montante percebido pelo inativo, ou seja:
8.1. 	Emenda Constitucional 20/1998:
"Art. 8º Observado o disposto no art. 4º desta Emenda e ressalvado o direito de opção a aposentadoria pelas normas por ela estabelecidas, é assegurado o direito à aposentadoria voluntária com proventos calculados de acordo com o art. 40, § 3º, da Constituição Federal, àquele que tenha ingressado regularmente em cargo efetivo na Administração Pública, direta, autárquica e fundacional, até a data de publicação desta Emenda, quando o servidor, cumulativamente:
 (...) 
III - contar tempo de contribuição igual, no mínimo, à soma de:
a) trinta e cinco anos, se homem, e trinta anos, se mulher; e
b) um período adicional de contribuição equivalente a vinte por cento do tempo que, na data da publicação desta Emenda, faltaria para atingir o limite de tempo constante da alínea anterior.
§ 1º O servidor de que trata este artigo, desde que atendido o disposto em seus incisos I e II, e observado o disposto no art. 4º desta Emenda, pode aposentarse com proventos proporcionais ao tempo de contribuição, quando atendidas as seguintes condições:
I - contar tempo de contribuição igual, no mínimo, à soma de:
a) trinta anos, se homem, e vinte e cinco anos, se mulher; e
b) um período adicional de contribuição equivalente a quarenta por cento do tempo que, na data da publicação desta Emenda, faltaria para atingir o limite de tempo constante da alínea anterior;
 (...) 
§ 2º Aplicase ao magistrado e ao membro do Ministério Público e de Tribunal de Contas o disposto neste artigo.
§ 3º Na aplicação do disposto no parágrafo anterior, o magistrado ou o membro do Ministério Público ou de Tribunal de Contas, se homem, terá o tempo de serviço exercido até a publicação desta Emenda contado com acréscimo de dezessete por cento."
8.2. 	Emenda Constitucional 41/2003:
"Art. 2º Observado o disposto no art. 4º da Emenda Constitucional 20, de 15 de dezembro de 1998, é assegurado o direito de opção pela aposentadoria voluntária com proventos calculados de acordo com o art. 40, §§ 3º e 17, da Constituição Federal, àquele que tenha ingressado regularmente em cargo efetivo na Administração Pública direta, autárquica e fundacional, até a data de publicação daquela Emenda, quando o servidor, cumulativamente:
 (...) 
III - contar tempo de contribuição igual, no mínimo, à soma de:
a) trinta e cinco anos, se homem, e trinta anos, se mulher; e
b) um período adicional de contribuição equivalente a vinte por cento do tempo que, na data de publicação daquela Emenda, faltaria para atingir o limite de tempo constante da alínea 'a' deste inciso.
§ 1º O servidor de que trata este artigo que cumprir as exigências para aposentadoria na forma do caput terá os seus proventos de inatividade reduzidos para cada ano antecipado em relação aos limites de idade estabelecidos pelo art. 40, § 1º, inciso III, alínea 'a', e § 5º da Constituição Federal, na seguinte proporção:
I - três inteiros e cinco décimos por cento, para aquele que completar as exigências para aposentadoria na forma do caput até 31 de dezembro de 2005;
II - cinco por cento, para aquele que completar as exigências para aposentadoria na forma do caput a partir de 1º de janeiro de 2006.
§ 2º Aplicase ao magistrado e ao membro do Ministério Público e de Tribunal de Contas o disposto neste artigo.
§ 3º Na aplicação do disposto no § 2º deste artigo, o magistrado ou o membro do Ministério Público ou de Tribunal de Contas, se homem, terá o tempo de serviço exercido até a data de publicação da Emenda Constitucional 20, de 15 de dezembro de 1998, contado com acréscimo de dezessete por cento, observado o disposto no § 1º deste artigo."
9. 	Já nas regras de transição contidas no art. 3º da EC 47/2005, que passaram a permitir a aposentadoria com menos de 60 anos de idade (no caso dos homens) e paridade aos servidores admitidos antes da promulgação da EC 20/1998, não há qualquer menção à contagem especial de tempo de serviço para os membros do Ministério Público, como o legislador fez anteriormente ao redigir os dispositivos acima transcritos.
10. 	Esta Corte de Contas, inclusive quando da prolação do mencionado Acórdão 621/2010-TCU-Plenário, deixou assente que somente os servidores que se aposentam pelas regras constantes do art. 8º da EC 20/1998 e do art. 2º da EC 41/2003 fazem jus ao bônus de 17% do tempo de serviço apurado até 16/12/1998, que não alcança as concessões deferidas com amparo nas regras de transição do art. 3º da EC 47/2005 (fundamento garantidor de paridade utilizado para a aposentação do interessado) , conforme o item 9.3.11, abaixo reproduzido:
"ACORDAM os Ministros do Tribunal de Contas da União, reunidos em sessão do Plenário, ante as razões exposta pelo Relator, em:
 (...) 
9.3.11. somente conceda o acréscimo de 17% (dezessete por cento) , previsto no § 3º do art. 8º da EC 20/1998 e no § 3º do art. 2º da EC 41/2003, na hipótese de a aposentadoria ter por fundamento as normas do art. 8º da EC 20/1998 ou do art. 2º da EC 41/2003."
11. 	Ademais, na instrução da unidade técnica, em que se refutaram todos os argumentos dos recorrentes, a Serur ressaltou que entendimentos do Conselho Nacional do Ministério Público e do Conselho Nacional de Justiça que permitem a aplicação de bônus de 17% do tempo de serviço apurado até 16/12/1998 para aposentadorias com base no art. 3º da EC 47/2005 não se sobrepõem ao entendimento do TCU em sentido contrário, porquanto, nos termos estabelecidos na Constituição Federal, cabe à Corte de Contas deliberar acerca da legalidade dos atos de admissão e concessão, consoante preconizado em seu art. 71, inciso III.
12. 	Dessa forma, decisões ou pareceres do CNMP e do CNJ não vinculam o Tribunal de Contas da União, que tem competência constitucional com vistas a apreciar, para fins de registro, a legalidade do ato de concessão de aposentadoria em tela.
13. 	Nas alegações acerca da averbação de período de advocacia sem os devidos recolhimentos, defende o Ministério Público do Trabalho que:
a) a contagem do tempo de advocacia em favor dos membros do Ministério Público da União tem previsão no art. 231, § 1º, da Lei Complementar 75/1993, que não exige o recolhimento de contribuição previdenciária;
b) a exigência de contribuição só passou a ocorrer após a Emenda Constitucional 20/1998, que instituiu o regime de previdência de caráter contributivo, sendo o tempo anterior devidamente reconhecido e resguardado pelo art. 4º dessa Emenda como tempo de contribuição;
c) com base nesse dispositivo, foi prolatada a Decisão 748/2000-TCU-Plenário, considerando possível a manutenção do tempo fictício decorrente da contagem da licença-prêmio em dobro, desde que anterior a 16/12/1998, data da EC 20/1998;
d) na Decisão 1.062/2001-TCU-Plenário, julgou-se improcedente representação formulada pelo INSS, na qual se questionava o não recolhimento da contribuição previdenciária sobre o tempo de advocacia;
e) no âmbito do Ministério Público da União, foi baixada decisão normativa no sentido de que a averbação do tempo de advocacia para fins de aposentadoria anterior a 15/12/1998 não necessita de certidão expedida pelo INSS;
f) exigir, mais de uma década após o reconhecimento do direito, a comprovação do recolhimento de contribuição previdenciária fere a segurança jurídica e o art. 54 da Lei 9.784/1999;
g) embora não fosse exigido o recolhimento à Previdência, o Departamento de Recursos Humanos verificou a existência de Certidão de Tempo de Contribuição emitida pelo Instituto Nacional do Seguro Social, na qual constam os períodos contributivos, averbados com base em certidão emitida pela Ordem dos Advogados do Brasil - Seção do Estado do Rio de Janeiro (comprovantes juntados na peça 20, p. 137140) .
14. 	Acrescentou o recorrente Edson Braz da Silva que:
a) somente exerceu advocacia sem a correspondente contribuição previdenciária por 289 dias, equivalente a 9,6 meses, e não por 2 anos, 2 meses e 29 dias, conforme informado pelo DHR do MPT;
b) as contribuições relativas aos 289 dias já foram recolhidas e averbadas no INSS, conforme guia e certidão inseridas na peça 31, p. 2730; 
c) a divergência no tempo de advocacia sem comprovação de contribuição decorreu de equívoco da Diretoria de Recursos Humanos do Ministério Público do Trabalho contido no Ofício 720/2014-DRH/PGT, 29/7/2014, tendo sido emitido novo resumo de tempo de serviço, em 14/11/2016 (peça 31, p. 33) , atestando que, a partir de 2/1/2017, ao completar 58 anos de idade, o servidor, computados somente os períodos contributivos, faria jus à aposentadoria com fundamento no art. 3º da EC 47/2005.
15. 	É pertinente registrar que foi inaugurado, por meio da Decisão 504/2001-TCU-Plenário, e consolidouse, por intermédio do Acórdão 2229/2009-TCU-Plenário, exarados em sede de consultas formuladas, respectivamente, pelo presidente do TRF da 1ª Região e pelo presidente do Tribunal Superior do Trabalho, o seguinte entendimento:
"9.1.2. o tempo de exercício de advocacia por magistrado (como profissional autônomo) , inscrito na Ordem dos Advogados do Brasil, não constitui tempo de serviço público, podendo, contudo, ser computado para fins de aposentadoria, nas hipóteses expressamente indicadas no item 8.1.1 da Decisão 504/2001-TCU-Plenário, desde que comprovada a respectiva contribuição previdenciária, na forma do item 8.1.2 da mesma decisão;
9.1.3. no caso de não enquadramento nas hipóteses do item 8.1.1 da Decisão 504/2001-TCU-Plenário, ainda que não seja considerado como tempo de serviço público, como afirmado no item 9.1.2 acima, o período de contribuição junto ao INSS como advogado autônomo pode ser computado para efeitos financeiros no cálculo da aposentadoria estatutária, na forma do art. 201, § 9º, da Constituição Federal, c/c as regras da Lei 9.796/1999 e da Lei 10.877/2004, se houver a respectiva contribuição previdenciária."
16. 	A exigência de contribuição para o período de exercício da advocacia ocorre desde a edição da Lei 3.807/1960 (Lei Orgânica da Previdência Social) , que é anterior à promulgação da Emenda Constitucional 20/1998.
17. 	A atividade de profissionais liberais está sujeita ao recolhimento da contribuição previdenciária, sendo o advogado segurado obrigatório da previdência social, nos termos do art. 5º, inciso IV, da Lei 3.807/1960 e do hoje vigente art. 12, inciso V, da Lei 8.212/1991, que disciplina o custeio do regime geral de previdência e impõe obrigação da mesma forma.
18. 	Tais fundamentações contestavam a interpretação no sentido de admitir que o advogado, no exercício de suas atribuições na condição de autônomo, somente teria sido obrigado a efetivar as contribuições previdenciárias a partir da Emenda Constitucional 20/1998.
19. 	Este Tribunal já deliberou inúmeras vezes sobre essa questão ao apreciar a legalidade de atos de concessão de aposentadoria no serviço público (Acórdãos 6.431/2013, 4.063/2013 e 5.714/2014, da 2ª Câmara) , seguindo essa linha de entendimento, a exemplo do voto condutor do Acórdão 5714/2014-TCU-Segunda Câmara, de minha relatoria, ou seja:
"18. Quanto à averbação de tempo de advocacia sem o correspondente recolhimento de contribuição social, mesmo quando se tratar de tempos anteriores à EC 20/1998, manifesto minha integral concordância com a unidade técnica, que considera que, desde a Lei 3.807/1960, o advogado (profissional liberal) está sujeito ao recolhimento da contribuição previdenciária. Ao relatar o TC Processo 028.432/20126 (Acórdão 4063/2013-TCU-Segunda Câmara) , trouxe à apreciação do colegiado situação semelhante à que ora analiso (...) ."
20. 	Todavia, em nova apreciação da matéria, por meio do Acórdão 1435/2019-TCU-Plenário, o TCU deliberou sobre a legalidade da contagem do tempo exercido como advogado nos seguintes termos:
"9.3. esclarecer que é legal, para fins de aposentadoria de magistrado, a contagem do tempo exercido como advogado, independentemente do recolhimento das contribuições previdenciárias, desde que comprovada por meio de certidão da OAB, apenas para os interessados que ingressaram na carreira antes do advento da Emenda Constitucional 20/1998, de 16/12/1998."
21. 	A decisão não foi unânime, e o processo aguarda julgamento de pedido de reexame interposto pela Associação dos Juízes Federais do Brasil (Ajufe) e pela Associação Nacional dos Magistrados da Justiça do Trabalho (Anamatra) , que propõem a suspensão dos efeitos do subitem 9.3 do Acórdão 1435/2019-TCU-Plenário.
22.	De toda forma, mesmo se, após análise das razões recursais, for mantida a decisão do Tribunal acima mencionada, ainda assim não representará qualquer impacto sobre a legalidade do ato ora analisado, uma vez que há outros elementos discutidos neste voto suficientes para motivar sua ilegalidade: utilização do bônus de 17% previsto no art. 8º da Emenda Constitucional 20/1998 em concessão fundamentada no art. 3º da EC 47/2005 e pagamento cumulativo de subsídio com "quintos".
23. 	Relativamente à inconsistência apontada por Edson Braz da Silva na discriminação dos tempos de serviço e averbações do formulário de concessão de aposentadoria em foco, disponibilizado no Sisac (exercício da advocacia sem pagamento à Previdência por apenas 289 dias, e não por 2 anos, 2 meses e 29 dias) , e à remessa de cópias da guia de recolhimento ao INSS e de certidão inseridas na peça 31, p. 2730, cabe reforçar que se faz necessário o envio de novo ato de aposentação do servidor, para apreciação pelo Tribunal, em processo especificamente autuado para esse fim. 
24.	Na prática, a emissão de novo ato, determinada pelo acórdão recorrido, é, portanto, condição necessária.
25. 	Concordo com a unidade técnica no sentido de que também não merece prosperar a defesa da cumulação de "quintos" com subsídio feita pelo Ministério Público do Trabalho, citando a Resolução CNMP 9/2006; a competência estabelecida no art. 130A, § 2º, incisos I e II, da Carta Magna; a paridade assegurada pelo art. 7º da EC 41/2003; o controle de constitucionalidade objeto da Súmula STF 347; e a incompetência material do TCU para apreciar a matéria em exame.
26. 	Cabe ressaltar que o pagamento de remuneração ou proventos de aposentadoria constitui obrigação de trato sucessivo, que se realiza com base na legislação que define a estrutura remuneratória das diversas categorias.
27. 	Nos termos do art. 39, § 4º, da CF, incluído pela Emenda Constitucional 19/1998, "O membro de Poder, o detentor de mandato eletivo, os Ministros de Estado e os Secretários Estaduais e Municipais serão remunerados exclusivamente por subsídio fixado em parcela única, vedado o acréscimo de qualquer gratificação, adicional, abono, prêmio, verba de representação ou outra espécie remuneratória, obedecido, em qualquer caso, o disposto no art. 37, incisos X e XI". 
28. 	Assim, com o advento da Lei 11.144/2005, que instituiu o regime de subsídio, os membros do Ministério Público do Trabalho passaram a ser remunerados mediante subsídio, admitindose a inclusão de parcela complementar para se evitar decesso remuneratório, mas que deveria ser absorvida pelos aumentos posteriores.
29. 	Consta que o inativo fazia jus a 10/10 de FC08, no valor de R$ 6.071,10, que já deveria ter sido absorvido pela implantação dos novos subsídios. 
30. 	É certo que não há direito adquirido a estrutura remuneratória, conforme entendimento pacífico do Supremo Tribunal Federal (STF) :
"EMENTA: AGRAVO REGIMENTAL NO RECURSO EXTRAORDINÁRIO. CONSTITUCIONAL. ADMINISTRATIVO. GRATIFICAÇÃO DE FUNÇÃO INCORPORADA. LEIS COMPLEMENTARES 39/1985 E 41/1986 DO ESTADO DA PARAÍBA. IRREDUTIBILIDADE DA REMUNERAÇÃO. LEGISLAÇÃO LOCAL. FATOS E PROVAS. SÚMULAS 279 E 280 DO SUPREMO TRIBUNAL FEDERAL.
1. O Supremo Tribunal Federal fixou jurisprudência no sentido de que não há direito adquirido a regime jurídico-funcional pertinente à composição dos vencimentos ou à permanência do regime legal de reajuste de vantagem, desde que eventual modificação introduzida por ato legislativo superveniente preserve o montante global da remuneração, não acarretando decesso de caráter pecuniário. Precedentes.
2. Para dissentir-se do acórdão recorrido seria necessário o reexame de legislação local e de fatos e provas, circunstâncias que impedem a admissão do recurso extraordinário ante os óbices das Súmulas 279 e 280 do Supremo Tribunal Federal. Agravo regimental a que se nega provimento." (REAgR 295.750/PB, Relator Ministro Eros Grau, 2ª Turma, julgado em 17/6/2008) 
"EMENTA: ADMINISTRATIVO. LEI QUE REDUZIU GRATIFICAÇÃO FUNCIONAL, SEM PREJUÍZO REMUNERATÓRIO PARA OS SEUS BENEFICIÁRIOS. PRETENDIDA OFENSA AO PRINCÍPIO DA IRREDUTIBILIDADE DE VENCIMENTOS. Garantia que protege os vencimentos, em seu montante, não assegurando a manutenção dos percentuais com que, para a sua formação, concorrerem as parcelas que os compõem. Orientação assentada pela jurisprudência do STF. Acórdão que, no caso, dela discrepou. Recurso extraordinário conhecido e provido." (RE 183.700/PR, Relator Ministro Ilmar Galvão, 1ª Turma, julgado em 17/9/1996) 
31. 	Em consonância com o enunciado do Acórdão 3332/2015-TCU-Plenário, "A remuneração por subsídio deve ocorrer por meio de parcela única (art. 39, § 4º, da Constituição Federal) , ressalvadas as verbas de caráter indenizatório, entre as quais não se incluem as decorrentes da incorporação de quintos ou décimos e do pagamento da vantagem opção".
32. 	A ausência de amparo legal para cumulação de subsídios com outras parcelas de natureza remuneratória também foi objeto dos Acórdão 5456/2015-TCU-Primeira Câmara (VPNI referente à incorporação de "quintos/décimos") , 1.741/2014-TCU-2ª Câmara ("quintos" baseados em resolução do CNMP) e 7.472/2015-TCU-2ª Câmara (adicional por tempo de serviço) , entre outros.
33. 	Em consonância com a jurisprudência desta Corte, a coisa julgada não constitui óbice a alteração de regime jurídico, tampouco há direito adquirido a estrutura remuneratória, de modo que não é a decisão judicial imune a fatos ou legislações supervenientes (Acórdão 13185/2016-TCU-Segunda Câmara, 686/2016-1ª Câmara, 7.152/2015-1ª Câmara) , não afronta a coisa julgada decisão posterior do TCU que afasta pagamentos oriundos de sentenças judiciais cujo suporte fático ou de direito já se tenha exaurido ou modificado (Acórdão 6453/2015-TCU-Primeira Câmara, 5.740/2016-1ª Câmara, 1.388/2015-1ª Câmara, 7.483/2014-1ª Câmara) , e, havendo alteração nos pressupostos de fato que fundamentaram a decisão judicial transitada em julgado que reconheceu a servidor o direito a determinado acréscimo remuneratório, a eficácia do julgado cessa de imediato, independentemente de ação rescisória (Acórdão 13587/2016-TCU-Segunda Câmara, 4.492/2016-2ª Câmara) .
34. 	Cabe destacar que o Supremo Tribunal Federal atribuiu repercussão geral ao julgamento do RE 587.371/DF, no qual entendeu não ser possível o pagamento de "quintos" ou de VPNI deles decorrentes no regime de subsídio, conforme a seguinte ementa:
"CONSTITUCIONAL. ADMINISTRATIVO. INCORPORAÇÃO DE QUINTOS. PRETENSÃO DE CONTINUAR PERCEBENDO A VANTAGEM REMUNERATÓRIA NO EXERCÍCIO DE CARGO DE CARREIRA DIVERSA. INVIABILIDADE. 
1. A garantia de preservação do direito adquirido, prevista no art. 5º, inciso XXXVI, da Constituição Federal, assegura ao seu titular também a faculdade de exercê-lo. Mas de exercê-lo sob a configuração com que o direito foi formado e adquirido e no regime jurídico no âmbito do qual se desenvolveu a relação jurídica correspondente, com seus sujeitos ativo e passivo, com as mútuas obrigações e prestações devidas. 
2. As vantagens remuneratórias adquiridas no exercício de determinado cargo público não autorizam o seu titular, quando extinta a correspondente relação funcional, a transportálas para o âmbito de outro cargo, pertencente a carreira e regime jurídico distintos, criando, assim, um direito de tertium genus, composto das vantagens de dois regimes diferentes. 
3. Por outro lado, considerando a vedação constitucional de acumulação remunerada de cargos públicos, não será legítimo transferir, para um deles, vantagem somente devida pelo exercício do outro. A vedação de acumular certamente se estende tanto aos deveres do cargo (= de prestar seus serviços) como aos direitos (de obter as vantagens remuneratórias) . 
4. Assim, não encontra amparo constitucional a pretensão de acumular, no cargo de magistrado ou em qualquer outro, a vantagem correspondente a quintos, a que o titular fazia jus quando no exercício de cargo diverso. 
5. Recurso extraordinário a que se dá parcial provimento."
35. 	Nos termos do art. 71, inciso III, da Constituição Federal, que dá competência ao Tribunal de Contas da União para apreciar, para fins de registro, a legalidade dos atos de admissão, aposentadoria, reforma ou pensão, assim como da jurisprudência da Suprema Corte, concluise que tais atos são classificados como complexos, somente passando a estarem plenamente formados, válidos e eficazes quando recebem o registro pela Corte de Contas.
36. 	Nessa perspectiva, é imperioso reconhecer que referidos atos possuem natureza precária, razão pela qual, até que haja o efetivo julgamento e o consequente registro pelo TCU, não há que se falar em direito adquirido, ato jurídico perfeito ou em proteção da confiança, tendo em vista a ausência de aperfeiçoamento e definitividade do ato.
37. 	No caso em exame, houve a determinação da sustação da vantagem referente a "quintos", em razão da constatação de irregularidade, o que afasta, por si só, a presunção de legitimidade do ato administrativo que concedeu o benefício, não se verificando violação do princípio da legalidade.
38. 	Entendo que a cessação de parcela ilegal não pode ser tida como redução de proventos, na medida em que a vantagem jamais poderia ter sido incorporada ao patrimônio jurídico do recorrente, não havendo, assim, nenhum impedimento à sua sustação. A Suprema Corte já decidiu no sentido de não haver óbice a redução de proventos se alguma parcela/vantagem estiver sendo paga ao arrepio da lei, conforme o MS 25.552/DF, de relatoria da ministra Cármen Lúcia: 
"EMENTA: MANDADO DE SEGURANÇA. ATO DO TRIBUNAL DE CONTAS DA UNIÃO. APOSENTADORIA DE MAGISTRADO. [...]. DECADÊNCIA ADMINISTRATIVA E OFENSA AO PRINCÍPIO DA IRREDUTIBILIDADE DE SALÁRIOS NÃO CONFIGURADAS. [...] 3. O Supremo Tribunal Federal pacificou entendimento de que, sendo a aposentadoria ato complexo, que só se aperfeiçoa com o registro no Tribunal de Contas da União, o prazo decadencial da Lei 9.784/1999 tem início a partir de sua publicação. Aposentadoria do impetrante não registrada: inocorrência da decadência administrativa. 4. A redução de proventos de aposentadoria, quando concedida em desacordo com a lei, não ofende o princípio da irredutibilidade de vencimentos. Precedentes. 5. Segurança denegada. ".
39. 	Ademais, o entendimento consubstanciado na Súmula Vinculante 3, do STF, expressamente excepciona a observância do contraditório e da ampla defesa previamente ao julgamento do TCU, como segue:
"Nos processos perante o Tribunal de Contas da União asseguramse o contraditório e a ampla defesa quando da decisão puder resultar anulação ou revogação de ato administrativo que beneficie o interessado, excetuada a apreciação da legalidade do ato de concessão de aposentadoria, reforma e pensão."
40. 	Tendo em vista que o ato de aposentadoria do recorrente, com vigência em 5/3/2013, foi disponibilizado à Corte de Contas em 13/12/2013 e julgado em 30/8/2016, não se verificou o transcurso do prazo de cinco anos, que levaria à necessidade de oportunizar o contraditório à parte interessada, nos termos do Acórdão 587/2011-TCU-Plenário.
41. 	De forma mais específica, este Tribunal considerou ilegais atos de aposentadoria de membros do Ministério Público do Trabalho que contemplavam pagamento cumulativo de subsídios e de vantagens decorrentes de incorporação de função comissionada, com base na Resolução CNPM 9/2006 (Acórdão 1741/2014-TCU-Segunda Câmara, de relatoria do ministro Raimundo Carreiro, mantido em sede de recurso pelo Acórdão 7337/2014-TCU-Segunda Câmara, de relatoria do ministro Aroldo Cedraz) .
42. 	Acolho a análise da unidade técnica que rechaça as alegações acerca do aproveitamento do tempo de inatividade para nova aposentação. A jurisprudência desta Corte de Contas firmou-se no sentido de que não é possível computar o tempo de inatividade para fins de nova aposentadoria após o advento da EC 20/1998, que derrogou o § 1º do art. 103 da Lei 8.112/1990, mesmo que se refira a período decorrido sob a égide da EC 41/2003, pois a contribuição do servidor inativo é inferior à do ativo e não há contribuição por parte da União, suas autarquias e fundações quando o servidor está na inatividade (Súmulas TCU 74 e 175) .
43. 	Mediante o Acórdão 1072/2007-TCU-Plenário, proferido em resposta a consulta formulada pela Câmara dos Deputados, foram prestados esclarecimentos, como segue:
"PREVIDENCIÁRIO. CONSULTA. APLICAÇÃO DO ENUNCIADO 74 DA SÚMULA DE JURISPRUDÊNCIA DO TCU APÓS O ADVENTO DA EC 41/2003. CONHECIMENTO. IMPOSSIBILIDADE. ESCLARECIMENTO AO CONSULENTE. ARQUIVAMENTO. 
1. A impossibilidade de computar o tempo de aposentadoria para nova inativação decorre da vedação à contagem fictícia de tempo de contribuição. 
2. A existência de contribuição de inativo não viabiliza a aplicação do Enunciado 74, uma vez que a contribuição do inativo não se equipara à do ativo e não há previsão legal para que a União, suas autarquias ou fundações realizem contribuições, a exemplo do que ocorre com o servidor ativo."
44. 	Acompanho a conclusão da Serur de que se faz necessária a emissão de novo ato de inativação para o recorrente Edson Braz da Silva, uma vez que as condições atuais são totalmente diversas das lançadas no formulário de concessão integrante do presente processo e não cabe, em recurso, verificar se os requisitos para nova aposentadoria estão preenchidos, inclusive no que se refere à possibilidade de dispensa de retorno à atividade.
45. 	Assim, entendo que não há nada a reparar no acórdão contestado, tanto pelo órgão de origem quanto pelo ex-servidor, e, por isso, acolho o parecer da unidade técnica pela negativa de provimento dos pedidos de reexame em tela, mantendose inalterada a deliberação recorrida.
	Diante do exposto, voto por que o Tribunal adote a minuta de acórdão que ora submeto à 2ª Câmara.
TCU, Sala das Sessões Ministro Luciano Brandão Alves de Souza, 11 de fevereiro de 2020.
ANA ARRAES 
Relatora